【裁判字號】    95,訴,264
【裁判日期】    950908
【裁判案由】    不動產所有權移轉登記
【裁判全文】
臺灣臺南地方法院民事判決               95年度訴字第264號
原      告  戊○○
訴訟代理人  李家鳳律師
被      告  壬○○○
訴訟代理人  林宜君律師
複 代理 人  紀錦隆律師
            黃昭雄律師
上列當事人間請求不動產所有權移轉登記事件，本院於民國95年
8月25日言詞辯論終結，判決如下：
    主      文
被告應將坐落臺南縣玉井鄉○○段二七二號地號、地目田、面積
二二四一平方公尺之土地，同段二七二之一地號、地目田、面積
八六七一平方公尺之土地，同段二七四地號、地目田、面積一三
八七平方公尺之土地，同段二七五地號、地目田、面積六０六平
方公尺之土地，同段二七六地號、地目田、面積一八三八平方公
尺之土地，同段二七九地號、地目田、面積四九０平方公尺之土
地，同段二七九之一地號、地目田、面積七三二三平方公尺之土
地，同段二七九之二地號、地目田、面積三一０九平方公尺之土
地，同段二七九之六地號、地目田、面積四四六平方公尺之土地
，同段二七九之七地號、地目旱、面積四０八三平方公尺之土地
，同段二八０地號，地目田、面積一二五一平方公尺之土地，所
有權應有部分三分之一，移轉登記予原告。
訴訟費用由被告負擔。
本判決於原告以新臺幣捌拾柒萬肆仟元為被告供擔保後，得假執
行。但被告如以新臺幣貳佰陸拾貳萬零肆佰壹拾陸元，為原告預
供擔保，得免為假執行。
    事實及理由
一、本件原告起訴主張：
（一）緣坐落臺南縣玉井鄉○○段272、272之1、274、275、276
      、279、279之1、279之2、279之6、279之7、280等11筆地
      號土地（下稱系爭土地），原為原告先父庚○所有，原告
      先父庚○於民國71年間將之贈與原告及原告之兄丁○○、
      原告之弟己○○3人（下稱原告兄弟3人）各所有權3分之1
      。但當時礙於法令農地不得移轉為共有，且需有自耕農身
      分，始能辦理所有權登記， 而原告兄弟3人當時均無自耕
      身分，是時丁○○任教於玉井國小；原告於70年間任職於
      行政院國軍退除役官兵輔導委員會榮民工程事業管理處鞍
      山第三施工所監工員，72年間調任永安所工程員；己○○
      則在新東陽股份有限公司任職，乃將上開11筆土地，以贈
      與為原因於71年2月25日， 暫時移轉登記為丁○○之妻即
      被告名下， 故系爭土地實為原告兄弟3人所有共，僅係借
      名登記於被告名下。現土地法及農業發展條例已經修訂，
      系爭土地依法得移轉為共有，原告因慮及兩造年歲已高，
      去日苦多，為確定兩造權利義務關係，多次促請被告應將
      系爭土地所有權應有部分之3分之1，移轉登記為原告所有
      ，惟被告幾番遷延至今，拒不履行。
（二）原告先父庚○生前取3名妻子（大房葉氏陳隨、2房陳氏饁
      、3房陳黃氏金珠）共育有8男7女（其中1子夭折），原告
      兄弟3人係2房癸○○所生，故被告之子並非長孫，且庚○
      早於57年即邀集原告等兄弟7人分產， 大孫份分予長子葉
      江珍所生之子（分產時葉江珍已去世，故由其妻鄭秀代表
      ），原告兄弟3人則分得玉井鄉玉井村248、249號磚造3層
      樓房及276號木造2層樓房屋及玉井三埔段坐落之全部林地
      及田地，並由原告兄弟3人共有， 此有分產時所立之解書
      可稽， 其中玉井鄉玉井村248號房屋及坐落土地分歸丁○○所有； 玉井鄉玉井村249號房屋及坐落土地則分歸原告
      所有，原告於60年11月間將之出售與訴外人李文振；玉井
      鄉玉井村276號房屋及坐落土地分歸己○○所有， 己○○
      則於64年間將之出售與訴外人蔡國山。至69年間因林地部
      分可分別登記所有權， 乃由庚○將林地分成3份，原告兄
      弟3人抽籤決定各人分得之部分後，其中玉井鄉○○段279
      之3、279之4、279之11號土地分歸己○○；同段279之5、
      279之9、279之10土地分歸丁○○， 惟丁○○則直接登記
      其子葉俊彥名下；原告則分得同段279之8土地，並登記為
      原告之子葉宇哲所有，由上開分產情形，亦足證系爭土地
      於57年間即分歸原告兄弟3人所共有，因原告兄弟3人均無
      自耕農身分無法登記所有權， 而於71年2月25日借名登記
      予被告名下， 惟為免爭議嗣後乃於71年3月20日簽立合約
      書（下稱系爭合約書）， 重申系爭土地實為原告兄弟3人
      所有，被告主張系爭土地為原告先父庚○所贈與，顯屬無
      稽。
（三）原告先父於57年分產時， 即已將系爭土地分歸原告兄弟3
      人，已詳如前述，又焉有於71年間再贈與被告之理？又焉
      有未將系爭土地所有權狀交付被告，反而交由原告持有之
      理？且原告先父庚○之媳婦多達7人， 又焉有獨厚被告而
      贈與大筆土地之理？被告主張系爭土地係原告先父庚○所
      贈與，洵非事實。證人辛○○○亦曾聽聞癸○○提及系爭
      土地係借名登記被告名下，足證被告辯稱系爭土地係庚○
      所贈係屬不實。況若果系爭土地係原告先父庚○所贈與者
      ，被告焉有自系爭土地過戶迄今已逾25年始終未曾向原告
      索討系爭土地之所有權狀，更容任原告於系爭土地上挖掘
      池塘灌溉種植作物之理？俱見被告所辯，要非事實。又系
      爭合約書上之印章為立契約書人原告之兄丁○○（即被告
      之夫）、原告、原告之弟己○○及被告各人所蓋，此觀印
      文均不相同，並均蓋有騎逢章自明，且系爭土地移轉登記
      事宜，均由原告先父庚○委由代書辦理，原告未曾受託辦
      理任何移轉登記手續，更未曾受託保管被告印章，被告辯
      稱合約書上被告「壬○○○」之印文為原告偽刻所蓋或盜
      用，顯屬無稽，況原告如若有被告主張偽造系爭合約書之
      舉，理應於被告過世後始提起本件訴訟，焉有於今兩造俱
      在即提起之理?
（四）系爭合約書由被告之夫丁○○及原告出面委託代書被告即
      證人甲○○撰擬， 業經證人甲○○於95年4月21日證述在
      卷，被告雖未直接與證人甲○○接洽，惟系爭合約書既係
      由其夫即原告之兄丁○○出面委託證人甲○○辦理，且原
      告兄弟3人及被告均於系爭合約書上蓋印， 足證原告兄弟
      3人及被告事先即已言明系爭土地， 係借名登記予被告名
      下，而辦理所有權移轉登記，並書立系爭合約書為憑，被
      告空言否認系爭合約書真正，自不足採。再者，系爭土地
      並未徵收地價稅，此觀被告所提出之地價稅單為93、94年
      度系爭272之2地號土地1筆即明， 且稅捐機關係通知土地
      登記名義人繳納，被告據此主張其為所有權人，亦無理由
      。又原告於知悉系爭土地得辦理登記為共有後，多年來一
      直向被告要求協同辦理系爭土地移轉登記事宜，甚至於原
      告母親癸○○壽宴聚會場合亦曾提及，惟均遭被告推託，
      礙於兩造間之親屬關係，始未循訴訟途徑。
（五）按私文書經本人或其代理人簽名、蓋章或按指印或有法院
      或公證人之認證者，推定為真正，民事訴訟法第358條第1
      項定有明文。查原告先父庚○於57年間分產時所立之解書
      ，其上有原告兄弟等7人各人之印文或指印， 依法應推定
      其為真正，被告空言否認，自不足採。又依系爭合約書約
      書第3條明定 「對於各有參分之壹權利及義務之耕地，將
      來法令解禁，不拘何人或何時若要求辦理其應有部分時，
      所有權人應無條件將有關證件及印章等備足，供要求辦理
      之人辦理。」。再按當事人之任何一方，得隨時終止委任
      契約；受任人以自己之名義，為委任人取得之權利，應移
      轉於委任人，民法第549條第1項、第541條第2項分別定有
      明文。借名登記之無名契約，著重在當事人間之信任關係
      ，其性質與委任契約相同，應應類推適用委任關係之規定
      。原告爰以本起訴狀繕本之送達為終止借名登記契約之意
      思表示，被告依系爭合約書之約定及上開法律規定，自應
      將系爭土地所有權應有部分3分之1，移轉登記予原告等語
      。並聲明： 如主文第1項所示，並陳明願供擔保請准宣告
      假執行。
二、被告則以：
（一）系爭合約書內容與常情不符，顯係偽造：原告主張71年間
      因礙於法令農地不得移轉為共有，且需有自耕農身分，始
      能辦理所有權登記，而將系爭土地借名登記予被告名下，
      並主張依前揭系爭合約書第3條之約定， 被告應將系爭土
      地所有權3分之1移轉登記予原告所有云云。然依當時社會
      情勢仍屬戒嚴時期，法令之更易不常見，原告於訂立系爭
      合約書時，如何臆測得知法令必會解禁？且系爭合約書並
      無所載簽約人之親筆簽名，僅有印文，其中被告「壬○○○」之印文，應為原告偽刻或利用辦理移轉登記取得印章
      所盜蓋，且系爭土地確係庚○所贈與。是以，系爭合約書
      顯係事後所偽造，並非真正。縱認被告「壬○○○」之印
      文為真正，然該印章乃被告委託辦理系爭土地移轉登記時
      交付代書即證人甲○○：系爭土地移轉登記事宜係證人甲○○所辦理，且系爭合約書亦為證人甲○○所寫，已據證
      人甲○○於95年4月21日言詞辯論期日證稱無誤， 系爭印
      章即係為便證人甲○○辦理贈與移轉登記而存放證人甲○○處。詎料，原告明知系爭土地係庚○所贈與，竟指示證
      人甲○○書書立系爭合約書，並擅將系爭印章蓋用其上。
      是以，縱認被告「壬○○○」之印文為真正，亦不可以認
      定系爭土地乃借名登記予被告。
（二）證人甲○○之證詞前後齟齬，且避重就輕：證人甲○○先
      證稱71年3月20日簽立系爭合約書時在場之人有原告、 丁○○，至於己○○、被告是否在場已忘記，然嗣後改口稱
      其簽立系爭合約過程中，從未與被告接觸過云云。其先稱
      簽立系爭合約時，被告不在場，後又改稱簽立系爭合書時
      ，未與被告接觸，顯見被告根本不在場，足證系爭土地實
      乃贈與，而非借名登記被告名下，證人甲○○說詞前後齟
      齬，係為掩飾系爭合約書之不實，其證詞自不足採。又證
      人甲○○另證述，係庚○、丁○○委託其辦理系爭土地移
      轉登記事宜，借名登記及協商條件等情，乃原告及丁○○
      告知，簽立系爭合約書在場之人亦為原告及丁○○，己○○是否在場已忘記云云，但證人甲○○所證述借名登記乙
      事，均係丁○○或庚○所告知，然丁○○或庚○均已去世
      ，無從向其2人查證證人甲○○所證是否屬實， 而依系爭
      合約書，己○○係契約當事人，應有參與協商條件並在場
      用印，然證人甲○○僅稱記得有原告及去世之丁○○，卻
      忘記己○○是否在場，實令人難以置信，證人甲○○將本
      案重要事實推諉已去世之人所為，其證詞避重就輕，顯有
      不實。
（三）證人辛○○○之證言屬於傳聞證據：證人辛○○○證稱係
      經癸○○轉述告知因被告具自耕農身分，故將系爭土地登
      記予被告名下，且自行臆測財產是癸○○所有，故癸○○
      當然知道分產狀況，又稱曾聽人說過庚○將系爭土地分給
      原告兄弟3人，然證人辛○○○所為前開證述，無非係聽
      他人轉述而知，或自行臆測所得，屬於傳聞證據，證言之
      證據證明力誠有可議，委無足採，且證人辛○○○從未看
      過系爭合約書，表示證人辛○○○根本不知庚○與原告間
      就系爭土地法律關係之真實情況，自不得將其不利於被告
      之證詞據為裁判之基礎。再者，丁○○於系爭合約書所載
      日期即71年間已臥病在床：丁○○於71年間即已臥病在床
      ，72年間去世，如其於71年間外出，均有被告陪同在側照
      顧。蓋是時丁○○已不能自行外出，遑論至代書事務所主
      導簽立系爭合約書，況如其到場，為何不簽名其上？凡此
      種種，皆啟人疑竇，可見系爭合約書並非真正，且庚○係
      於69年間分產，當時丁○○已生病，故庚○直接將分予丁○○之臺南縣玉井鄉○○段279之5、279之9、 279之10等
      地號土地贈與丁○○長子葉俊彥，由此可知丁○○絕不可
      能於71年間至代書事務所主導簽立系爭合約書，證人甲○○所述不實，系爭合約書乃屬偽造。至原告所提57年9月8
      日之解書，被告否認其形式上及實質上之真正。
（四）71年間系爭土地移轉被告名下時，庚○之妻癸○○具有自
      耕農身分，如庚○欲借名登記予不具自耕農身分之原告兄
      弟3人， 其大可將系爭土地借名登記於癸○○名下，何須
      借名登記予被告名下？ 益徵系爭土地並非贈與原告兄弟3
      人名下，而僅借名登記被告名下。又土地法第30條之規定
      業於89年1月26日刪除， 原有關農地移轉承受必須具有自
      耕農資格及身分之相關限制規定，業於斯時刪除，如原告
      主張為真，原告於前開規定刪除後，即可請求被告移轉登
      記系爭土地所有權之3分之1， 然原告未為此圖，反延至6
      年後方提起本件訴訟，且原告主張如為真實，應於癸○○
      在世時提起，並由癸○○以證人身分證明究係贈與或借名
      登記，然原告恐癸○○據實證述系爭土地係庚○贈與被告
      ，竟於癸○○93年間去世2年方提起本件訴訟， 顯見原告
      明知系爭土地乃庚○贈予原告， 受贈人並非原告兄弟3人
      ，其無請求被告移轉登記之權。
（五）系爭土地實際上乃庚○贈與原告：因被告為長媳操持一切
      家務，又刻薄苦耐勞，傳承子嗣，故系爭土地實係庚○贈
      與被告，並非贈與原告及訴外人丁○○、己○○而借名登
      記被告外下。再者，庚○贈與系爭土地予被告時，亦將其
      他價值較高之土地分別贈與原告兄弟3人， 更可證系爭土
      地係因庚○分產而贈與被告， 原告兄弟3人亦皆受贈其他
      土地，然原告辦理移轉登記完成後，並未交付系爭土地之
      所有權狀與被告，被告曾經多次催告交付，然原告藉詞推
      託，嗣後被告因忙於照顧孫子長住臺北，且移轉系爭土地
      後，被告將系爭土地出租他人，皆按時收租而無糾紛，被
      告即漸漸淡忘土地權狀乙事，且系爭土地歷年之地價稅皆
      由被告繳納，原告則分文未繳納，如系爭土地應有部分之
      3分之1係贈與原告屬實者，負擔地價稅之人應為原告兄弟
      3人各3分之1，然原告並未依此而為， 更可見原告明知其
      非受贈人等語，資為抗辯，並聲明：請求判決駁回原告之
      訴；如受不利益判決，請准提供擔保免為假執行。
三、兩造不爭執之事實：
（一）坐落臺南縣玉井鄉○○段272、272之1、274、275、276、
      279、279之1、279之2、279之6、279之7、280等11筆地號
      土地，原為訴外人庚○所有， 嗣於71年2月25日以贈與為
      登記原因，移轉登記予被告名下。
（二）原告戊○○、訴外人己○○、 丁○○於71年2月25日系爭
      土地移轉登記予被告名下時，均不具有自耕農身分。
四、惟原告主張系爭土地為所原告先父庚○贈與原告兄弟 3人，
    原告應有部分為3分之1，但當時礙於法令農地不得移轉為共
    有，且需有自耕農身分，始能辦理所有權登記，而原告兄弟
    3人當時均無自耕身分，乃將系爭土地， 暫以贈與為原因於
    71年2月25日，借名登記予被告名下， 惟為免爭議嗣後乃於
    71年3月20日簽立系爭合約書， 重申系爭土地實為原告兄弟
    3人所有，並於系爭合約書第3條約定：「對於各有參分之壹
    權利及義務之耕地，將來法令解禁，不拘何人或何時若要求
    辦理其應有部分時，所有權人應無條件將有關證件及印章等
    備足，供要求辦理之人辦理。」等情，則為被告所否認，並
    以前揭情詞置辯。經查：
（一）原告主張原告先父庚○生前取3名妻子， 分別為大房葉氏
      陳隨、2房葉陳氏饁、3房陳黃氏金珠，共育有8男7女（其
      中1子夭折）， 其中大房育有3子3女，即長子葉江珍、次
      子葉石定、3子葉石贈、長女葉秀鳳、次女葉金治、3女葉
      錦雀；2房育有3子4女，即長子丁○○、次子戊○○、3子
      己○○，長女葉寶玉、次女葉寶珠、3女葉美鑾、4女葉明
      珠；3房則育有1子丙○○。 另原告兄弟3人於其等先庚○
      分產時，分得玉井鄉玉井村248、249號磚造3層樓房及276
      號木造2層樓房屋及玉井鄉○○段坐落之全部林地， 其中
      玉井鄉玉井村248號 （現門牌號碼為玉井鄉○○村○○路
      144號）房屋及坐落之玉井鄉○○段311之2地號 （重測後
      為玉井鄉○○段186地號）土地分歸丁○○所有； 玉井鄉
      玉井村249號（現門牌號碼為玉井鄉○○村○○路142號）
      房屋及坐落之玉井鄉○○段311之12地號 （重測後為玉井
      鄉○○段188地號）土地則分歸原告所有， 原告於60年11
      月間將之出售與訴外人李文振； 玉井鄉玉井村276號（現
      門牌號碼為玉井鄉○○鄉○○路4號） 房屋及坐落之玉井
      鄉○○段311之13地號（重測後為玉井鄉○○段189地號）
      土地分歸己○○所有，己○○則於64年間將之出售與訴外
      人蔡國山；林地部分庚○將之分成3份，原告兄弟3人抽籤
      決定各人分得之部分後， 其中玉井鄉○○段279之3、279
      之4、279之11號林地分歸己○○；同段279之5、279之9、
      279之10林地分歸丁○○， 惟丁○○則直接登記其子葉俊
      彥名下；原告分得同段279之8林地，並登記為原告之子葉
      宇哲名下， 且均於69年5月28日完成所有權移轉登記等情
      ，有原告提出之親屬系統表、上揭土地及房屋之土地與建
      築改良物登記簿、臺南縣稅捐稽徵處95年度房屋稅繳款書
      、訴外人李文振出具之證明書、訴外人蔡政旺（蔡國山之
      子）出具之證明書各1份存卷（見本院卷第69頁、第119頁
      至第157頁）可稽，且為被告所不爭執。是原告兄弟3人係
      2 房癸○○所生，故被告之子葉俊彥並非長孫，被告亦非
      長媳， 且原告兄弟3人之先父庚○確有前揭分產行為，應
      足認定，合先敘明。
（二）原告所提之57年9月8日解書載稱：「父庚○今日集合兄弟
      代表7人 （鄭秀、石定、石贈、石盤、石介、和田、和順
      ）於大內鄉曲溪村38號自宅，舉行兄弟分產手續，經兄弟
      代表7人協議同意， 現將分產條件與結果分列于后：1.大
      房鄭秀（包括大孫份）二溪坐落466之1及之2、之3等參筆
      果園及潘西藥房房子為大房所有。2.2房石定、3房石贈方
      面：除大房部分及5房石介部分（二溪坐落林313之1、324
      之2）除外， 二溪大匏崙部分餘數全部屬於2房石定、2房
      石贈兩房共有．．． 4.4房石盤、6房和田、7房和順方面
      ： 玉井248號、249號磚造3層樓及276號木造2層樓及玉井
      三埔坐落之全部林地及田， 屬於石盤、和田、和順3房共
      有．．．。」等語， 有原告提出之57年9月8日解書1份存
      卷（見本院卷第65頁至第68頁）可參。 參以原告兄弟3人
      ，除上揭解書所載之玉井三埔坐落之全部「田」即系爭土
      地外， 均已將該解書所稱之玉井248號、249號磚造3層樓
      、276號木造2層樓及玉井三埔坐落之全部林地，即前述之
      玉井鄉玉井村248號 （現門牌號碼為玉井鄉○○村○○路
      144號）房屋及坐落之玉井鄉○○段311之2地號 （重測後
      為玉井鄉○○段186地號）土地、玉井鄉玉井村249號（現
      門牌號碼為玉井鄉○○村○○路142號 ）房屋及坐落之玉
      井鄉○○段311之12地號（重測後為玉井鄉○○段188地號
      ）土地、 玉井鄉玉井村276號（現門牌號碼為玉井鄉○○
      鄉○○路4號）房屋及坐落之玉井鄉○○段311之13地號（
      重測後為玉井鄉○○段189地號 ）土地及坐落玉井鄉○○
      段 279之3、279之4、279之5、279之8、279之9、279之10
      、279之11等7筆林地分產完畢，已詳如前述。再佐以證人
      即葉石定之妻辛○○○於 95年4月21日本院言詞辯論期日
      到庭結證：「（庚○的財產如何分配，妳是否知道？）我
      們是大房，我們是分大內鄉二溪的土地，二房是分玉井鄉
      ○○段的土地。」、「（妳是否知道二房即原告戊○○兄
      弟如何分？）．．．我公公庚○只有說玉井鄉○○段的土
      地給戊○○3兄弟。」等語明確 （見本院卷第82頁、第83
      頁）。綜此，經核上揭解書之分產內容、 庚○生前取3名
      妻子， 共育有8男7女（其中1子夭折）之親屬狀況、原告
      兄弟3人前揭業已分產之事實， 及證人辛○○○前揭證述
      之內容復與解書約定之分產內容大致相符等情，堪認原告
      所提上揭解書為真正，是被告辯稱：該解書形式上及實質
      上均非真正，應不足採。
（三）原告所提之71年3月20日合約書明確載稱： 「茲丁○○、
      戊○○、己○○等兄弟3人， 為父庚○所贈與之耕地互相
      協商條件如次， 第1條：玉井鄉○○段272、272之1、274
      、275、276、279、279之1、279之2、279之6、279之7、2
      80號耕地，總面積參壹四四五公頃，原係庚○名義以贈與
      方式分給予丁○○、戊○○、 己○○等3兄弟平均取得。
      第2條：前記耕地3兄弟因受法令之限制，無法登記為共有
      ，而暫時以丁○○太太壬○○○之名義登記，故壬○○○
      現時所登記之前記土地係屬於丁○○、戊○○、己○○第
      3兄弟各有參分之壹， 權利及義務在法令未解禁前，土地
      所有權人不得任意處分或設定負擔。 第3條：對於各有參
      分之壹權利及義務之耕地，將來法令解禁，不拘何人或何
      時若要求辦理其應有部分時，所有權人應無條件將有關證
      件及印章等備足，供要求辦理之人辦理．．．。」等語，
      有原告提出之71年3月20日合約書1份附卷（見本院94年度
      新簡補字第43號卷第18頁至第21頁）足憑。被告雖否認系
      爭合約書之真正，並辯稱：系爭合約書上被告「壬○○○
      」之印文並非真正，系爭合約書係屬偽造云云。然查：
  １、依前揭已認定為真正之解書之約定內容，足知系爭土地，
      於庚○57年分產時， 即已由庚○贈與分歸原告兄弟3人所
      共有。從而，原告主張於71年間，當時礙於法令農地不得
      移轉為共有，且需有自耕農身分，始能辦理所有權登記，
      而原告兄弟3人當時均無自耕身分， 乃將系爭土地，暫以
      贈與為原因於71年2月25日， 借名登記予被告名下，惟為
      免爭議，嗣後乃於71年3月20日簽立系爭合約書， 重申系
      爭土地實為原告兄弟3人所有等情， 核與常情相符。再者
      ，庚○育有8子，除1子夭折外， 尚有大房3子，即長子葉
      江珍、次子葉石定、3子葉石贈； 2房3子，即長子丁○○
      、次子戊○○、3子己○○；3房1子丙○○， 可見庚○有
      媳婦多人，被告顯非長媳，被告雖辯稱：「因其為長媳操
      持一切家務，又刻薄苦耐勞，傳承子嗣」，故庚○乃將系
      爭土地贈與伊云云，然此等理由，於庚○眾多媳婦中並無
      特殊性，且依前揭說明及71年間社會一般觀念等客觀情狀
      ，衡情庚○要無僅以等並無特殊性之理由，即獨厚被告而
      將系爭大筆土地贈與被告之理！
  ２、被告對系爭合約書上被告「壬○○○」之印文，嗣後雖否
      認其為真正，惟其先係稱該印文為原告偽刻或利用其委託
      辦理移轉登記取得之印章所盜蓋云云，此觀被告所提95年
      4月7日民事答辯一狀即明（見本院卷第54頁），復於95年
      4月7日言詞辯論期日陳稱：因當初被告曾交付原告印章用
      以辦理過戶登記，故不確定系爭合約書上被告「壬○○○
      」之印文是否真正等語（見本院卷第51頁），嗣又改稱為
      便證人甲○○辦理贈與移轉登記，而將其所有印章交由證
      人甲○○存放，詎料，原告竟指示證人甲○○在系爭合約
      書蓋用其印章，有被告95年5月3日民事答辯三狀在卷（見
      本院卷第103頁）可按。足見被告對系爭合約書上被告「
      壬○○○」之印文是否真正，前後所辯，已有不一，且確
      曾自陳該印文係屬真正，惟係遭他人所盜用。
  ３、證人即於 71年3月20日書立系爭合約書之代書甲○○於95
      年4月21日本院言詞辯論期日到庭證稱： 「（寫該份合約
      書的時候，有何人在現場？）我記得有原告戊○○、丁○○在場，己○○是否在場已經忘記了。」、「（為何會蓋
      壬○○○的印章？）可能因為土地已先登記給被告壬○○○，事後丁○○等3兄弟再協商。」、 「（你陳稱書立合
      約書時原告戊○○及丁○○在場，協商條件是誰提出的？
      ）是原告戊○○、丁○○兄弟協商的，當時合約書所載的
      土地因為要有自耕農身分才可以辦登記， 但是因為他們3
      兄弟都沒有自耕農身分，所以才協商登記在丁○○的太太
      即被告壬○○○的名下。」、「（協商條件是誰告訴你的
      ？）是原告戊○○、丁○○2人告訴我的。」、 「（．．
      ．二、系爭土地登記予被告壬○○○是否係你去辦理的？
      三、誰委託你去辦理的？四、當初請你去辦理系爭土地登
      記時，有無說系爭土地是借名登記在被告壬○○○名下？
      ）．．．二、是我去辦的。三、是丁○○、庚○委託我去
      辦理的。四、丁○○、戊○○有告訴過我。」等語（見本
      院卷第79頁至第82頁）。
  ４、依前揭證人甲○○之證述，可知71年間確因礙於法令農地
      不得移轉為共有，且需有自耕農身分，始能辦理所有權登
      記，而原告兄弟3人當時均無自耕身分， 乃將系爭土地先
      於71年2月25日，借名登記予被告名下， 惟為免爭議，嗣
      後乃於71年3月20日簽立系爭合約書， 重申系爭土地實為
      原告兄弟3人所有，再參以前揭之說明， 以及證人即原告
      之兄嫂乙○○○於 95年5月10日本院言詞辯論期日到庭結
      證：「（原告戊○○是否曾拜託妳告訴被告壬○○○將其
      名下的土地返還登記給原告戊○○？）我媽媽癸○○在世
      去台中過生日時，我弟弟即原告戊○○有告訴我嫂嫂即被
      告壬○○○說將土地過戶，被告壬○○○當時有答應要過
      戶，但是一直拖到現在都沒有辦理移轉過戶登記。」、「
      （所謂說土地過戶是指何筆土地？）即指我父親庚○在玉
      井鄉二埔（台語）留下的土地。」、「（當時原告請被告
      將土地過戶時，被告壬○○○有做何表示？）被告當時有
      說好。」、「（．．．二、妳剛陳稱被告有答應要將其名
      下土地返是如何回答？是點頭？或是說好？或是很明確表
      達要返還？）．．．二、被告只有說好。」等語（見本院
      卷第163頁至第165頁），是苟非兩造確有前揭系爭合約書
      之約定內容，被告焉有於原告向其表示將系爭土地為過戶
      登記時，不加爭執並表示同意之理，益徵系爭合約書之內
      容確屬真正。
  ５、系爭合約書上被告「壬○○○」之印文，與臺南縣玉井鄉
      戶政事務所 95年4月18日南縣玉戶字第0950000456號函檢
      送之被告72年10月17日申請登記印鑑條「壬○○○」之印
      文（見本院卷第72頁至第74頁），經送內政部警政署刑事
      警察局鑑定後，雖認印鑑條及系爭合約書上被告「壬○○○」之印文，因紋線欠清晰，歉難認定兩者印文是否相符
      ，有內政部警政署刑事警察局95年8月4日刑鑑字第095007
      5948號1份附卷（見本院卷第200頁）足稽。惟按文書之真
      偽，得依核對筆跡或印跡證之，民事訴訟法第359條第1項
      定有明文。查上揭印鑑條「壬○○○」之印文與系爭合約
      書上被告「壬○○○」之印文，經以肉眼觀之，其大小、
      形狀相符，且字體之式樣、筆劃之書寫方式，均屬相符，
      該兩印文大小經丈量後， 均為1.1公分長寬之正方形，再
      參以被告對系爭合約書上被告「壬○○○」之印文是否真
      正，前後所辯不一，且確曾自陳該印文係屬真正，惟係遭
      他人所盜用，並佐以前揭之說明，堪認系爭合約書上被告
      「壬○○○」之印文確屬真正。又被告並不爭執系爭合約
      書係證人甲○○於71年間所書立，此觀被告95年5月3日民
      事答辯三狀第二項（一）自明（見本院卷第103頁）， 是
      系爭合約書距今已有20多年之久，其上被告「壬○○○」
      之印文自難如新蓋用般清晰，另上揭印鑑條「壬○○○」
      之印文，又係於72年10月17日申請印鑑證明時所蓋用，距
      今亦有20多年之久。準此，內政部警政署刑事警察局函覆
      因紋線欠清晰，歉難認定兩者印文是否相符，亦屬合理，
      故亦難以該兩印文紋線欠清晰，不能鑑定即遽認系爭合約
      書上被告「壬○○○」之印文係屬偽造。
（四）按私文書經本人或其代理人簽名、蓋章或按指印或有法院
      或公證人之認證者，推定為真正，民事訴訟法第358條第1
      項定有明文。又按印章由本人或有權使用人使用為常態，
      被人盜用為變態。證明書上所蓋被上訴人之印章既為真正
      ，倘被上訴人不能舉證證明其係被人盜用，依民事訴訟法
      第358條規定，該證明書即應推定為真正 （最高法院74年
      度台上字第461號判決參照）。 本件依上揭說明，已足認
      系爭合約書上被告「壬○○○」之印文為真正，然被告未
      能舉證證明係被人盜用，依上揭法條規定及最高法院判決
      意旨，系爭合約書即應推定為真正，再參以前揭之諸多說
      明， 以及被告並不爭執系爭土地於71年2月25日移轉登記
      予被告名下迄今，被告均未執有系爭土地之所有權狀，而
      反係由原告持有之事實，凡此，顯見兩造確有系爭合約書
      約定內容之合意。綜此，原告主張系爭土地為所原告先父
      庚○贈與原告兄弟3人，原告應有部分為3分之1， 但當時
      礙於法令農地不得移轉為共有，且需有自耕農身分，始能
      辦理所有權登記， 而原告兄弟3人當時均無自耕身分，乃
      將系爭土地，暫以贈與為原因於71年2月25日， 借名登記
      予被告名下， 惟為免爭議嗣後乃於71年3月20日簽立系爭
      合約書，重申系爭土地實為原告兄弟3人所有等情， 已足
      認定。
（五）被告雖另辯稱：丁○○於71年間即已臥病在床，72年間去
      世，如其於71年間外出，均有被告陪同在側照顧，蓋是時
      丁○○已不能自行外出，更遑論至代書事務所主導簽立系
      爭合約書；71年間系爭土地移轉被告名下時，庚○之妻癸○○具有自耕農身分，如庚○欲借名登記予不具自耕農身
      分之原告兄弟3人， 其大可將系爭土地借名登記於癸○○
      名下，何須借名登記予被告名下；證人甲○○之證詞前後
      齟齬，避重就輕，顯有不實，不能採憑；土地法第30條之
      規定業於89年1月26日刪除， 原有關農地移轉承受必須具
      有自耕農資格及身分之相關限制規定，業於斯時刪除，原
      告於前開規定刪除後，即可請求被告移轉登記系爭土地所
      有權之3分之1，然原告未為此圖， 反延至6年後方提起本
      件訴訟，且原告主張如為真實，應於癸○○在世時提起，
      並由癸○○以證人身分證明究係贈與或借名登記，然原告
      恐癸○○據實證述系爭土地係庚○贈與被告，竟於癸○○
      93年間去世2年方提起本件訴訟， 顯見原告明知系爭土地
      乃庚○贈予原告，受贈人並非原告兄弟3人云云。然查：
  １、依原告所提玉井國小 95年4月28日出具而為被告不爭執為
      真正之證明書載稱： 茲證明丁○○先生，自57年至72年9
      月23日在該校服務等語， 有該證明書1紙在卷（見本院卷
      第114頁）可憑，依常情觀之，足認丁○○至72年9月23日
      止，應可在該校從而教學等工作，而難認其身體狀況已達
      不能自行外出或須有人隨時陪同在側之程度，被告復未舉
      證證明丁○○於71年間即已臥病在床，其於是時外出均須
      被告陪同在側照顧等情，是被告此部分之辯詞，應不足採
      。
  ２、原告固不爭執71年間系爭土地移轉被告名下時，庚○之妻
      癸○○具有自耕農身分，然本件庚○處分系爭土地之目的
      即在分產，而非處理是否具有自耕農身分及能否登記予某
      人名下之問題，否則庚○大可將系爭土地不為移轉登記，
      而仍留在自己名下即可，是如依被告所辯將系爭土地移轉
      至癸○○名下，並未解決原告兄弟3人分產之問題， 故而
      ，被告辯稱71年間癸○○具有自耕農身分，庚○大可將系
      爭土地借名登記於癸○○名下云云，亦屬無據。
  ３、證人甲○○於95年4月21日本院言詞辯論期日固先證稱：7
      1年3月20日簽立系爭合約書時在場之人有原告、丁○○，
      至於己○○、被告是否在場已忘記等語（見本院卷第79頁
      、第80頁），嗣後則改口稱：其簽立系爭合約過程中，從
      未與被告接觸過等語（見本院卷第82頁）。其先後所證固
      有不同，惟難認有何重大齟齬之處，且簽立系爭合約書迄
      今已有20多年，其證述簽約當時某人是否在場或簽約某一
      細節，業已忘記，亦難認有何違反事理之處，自難據此即
      遽認其所證，避重就輕而不足採認。
  ４、原土地法第30條有關私有農地所有權之移轉，其承受人以
      能自耕者為限， 並不得移轉為共有之規定，固於89年1月
      26日修正刪除，原告於是時，雖即得依系爭合約書之約定
      ，向原告請求移轉系爭土地所有權應有部分之3分之1。惟
      原告主張其於知悉系爭土地得辦理登記為共有後，多年來
      一直向被告要求協同辦理系爭土地移轉登記事宜，甚至於
      原告母親癸○○壽宴聚會場合亦曾提及，此已據證人乙○○○證述在卷，已如前述，惟均遭被告推託，礙於兩造間
      之親屬關係，始未循訴訟途徑等語，核與常情相符，是尚
      難以原土地法第30條之規定業於89年1月26日刪除， 原告
      延至6年後方提起本件訴訟等情， 即遽予推認原告所為前
      揭主張非真。
五、按信託法頒行前，通常所謂之信託契約，受託人僅須就信託
    財產承受權利人名義，且須對信託財產，依信託契約所定內
    容為積極之管理或處分，並非將自己之財產，以他人名義登
    記時，當然即有信託關係存在。倘權利人僅以其購買之不動
    產，名義上登記於他人名下，該他人自始未負責管理、處分
    ，而將該不動產之管理、使用、處分悉由權利人自行為之，
    即係側重於權利人與該他人間信任關係之純粹「借名登記」
    契約，苟其內容不違反強行規定或公序良俗者，該「借名登
    記」之無名契約，在性質上應與委任契約同視，除契約內容
    另有約定外，自可類推適用民法上有關委任契約之相關規定
    （最高法院94年度台上字第953號判決意旨參照）。 次按當
    事人之任何一方，得隨時終止委任契約；受任人以自己之名
    義，為委任人取得之權利，應移轉於委任人， 民法第549條
    第1項、第541條第2項定有明文。 查系爭土地為原告先父庚○贈與原告兄弟3人， 原告應有部分為3分之1，但當時礙於
    法令農地不得移轉為共有，且需有自耕農身分，始能辦理所
    有權登記，而原告兄弟3人當時均無自耕身分， 乃將系爭土
    地， 暫以贈與為原因於71年2月25日登記予被告名下，並約
    定將來法令解禁，原告若要求辦理其應有部分之所有權移轉
    登時，被告應無條件將有關證件及印章等備足，供原告辦理
    ，並無違反強制、禁止規定或悖於公序良俗之情，依訂約當
    時具體之情形觀察及系爭合約書之約定內容，僅係純粹之借
    名登記，且被告並不爭執原告現仍以系爭土地上之池塘灌溉
    種植作物，是系爭土地，雖登記予被告名下，惟仍係管理、
    使用、處分權屬於原告之無名契約，其契約著重在當事人間
    之信任關係，並無不法，理由正當，應屬合法有效之契約，
    依前揭最高法院判決意旨，性質應與委任契約類同視，自可
    類推適用委任關係終止及委任之相關規定。從而，原告以本
    起訴狀繕本之送達為終止借名登記契約之意思表示，而該起
    訴狀繕本已於95年1月20日合法送達被告， 有本院臺南簡易
    庭送達證書1紙在卷（見本院卷95年度南簡調字第47號卷第7
    頁）足稽，足認該終止之意思表示已到達被告，則兩造間借
    名登記契約自屬合法終止，原告請求被告應將系爭土地所有
    權應有部分3分之1，移轉登記予原告名下，於法自屬有據。
六、綜上所述，原告主張系爭土地，原為原告先父庚○所有，嗣
    原告先父庚○贈與原告兄弟3人， 原告應有部分為3分之1，
    但當時礙於法令農地不得移轉為共有，且需有自耕農身分，
    始能辦理所有權登記， 而原告兄弟3人當時均無自耕身分，
    乃將系爭土地， 暫以贈與為原因於71年2月25日，借名登記
    予被告名下， 惟為免爭議嗣後乃於71年3月20日簽立系爭合
    約書， 重申系爭土地實為原告兄弟3人所有，是系爭土地僅
    借用被告名義登記，其與被告所訂借名登記契約，業已合法
    終止， 請求判命被告應將坐落臺南縣玉井鄉○○段272號地
    號、地目田、面積2,241平方公尺之土地， 同段272之1地號
    、地目田、面積8,671平方公尺之土地，同段274地號、地目
    田、面積1,387平方公尺之土地，同段275地號、地目田、面
    積606平方公尺之土地，同段276地號、地目田、 面積1,838
    平方公尺之土地，同段279地號、地目田、面積490平方公尺
    之土地，同段279之1地號、地目田、 面積7,323平方公尺之
    土地，同段279之2地號、地目田、 面積3,109平方公尺之土
    地，同段279之6地號、地目田、 面積446平方公尺之土地，
    同段279之7地號、地目旱、 面積4,083平方公尺之土地，同
    段280地號，地目田、面積1,251平方公尺之土地，所有權應
    有部分3分之1，移轉登記予原告，為有理由，應予准許。
七、兩造陳明願供擔保請為宣告假執行或免為假執行，經核均與
    規定相符，爰分別酌定相當之擔保金額予以宣告。
八、又本件判決結果已臻為明確，兩造其餘攻擊防禦方法，經本
    院斟酌後，認對於判決結果已不生影響，爰不逐一論述，併
    予敘明。
十、據上論結，原告之訴為有理由，依民事訴訟法第78條、第39
    0條第2項、第392條第2項、第3項，判決如主文。
中    華    民    國    95    年     9     月    8    日
                        民事第一庭    法  官  陳金虎
以上為正本係照原本作成。
如對本判決上訴，須於判決送達後20日內向本院提出上訴狀（須
附繕本）。
中    華    民    國    95    年    9     月    11    日
                                      書記官  謝文心


司法院資訊處製作；財團法人民間司法改革基金會備份。
